【裁判字號】    98,訴,2867
【裁判日期】    990427
【裁判案由】    返還代墊款等
【裁判全文】
臺灣臺中地方法院民事判決  98年度訴字第2867號
原      告  甲○○
訴訟代理人  羅宗賢律師
            黃雅琴律師
被      告  庚○○○
            乙○○
            己○○
            戊○○
兼共同
訴訟代理人  丁○○
共      同
訴訟代理人  謝萬生律師
複代理人    陳隆律師
上當事人間請求返還代墊款等事件，本院於民國99年4月6日言詞
辯論終結，判決如下：
    主  文
原告之訴及假執行之聲請均駁回。
訴訟費用由原告負擔。
    事實及理由
一、原告起訴主張：
  (一)緣被告5人為訴外人即被繼承人賴金城之繼承人，而賴金城
    與訴外人賴聰明、賴秀珍、賴秀鑾、賴秀琴、賴秀換、丙○
    ○、賴橙彥、黃智偉、黃彩紋等人同為訴外人賴柳金之繼承
    人，嗣因賴柳金（先歿）、賴金城相繼死亡，而賴柳金之遺
    產遲遲未為分割，其後賴柳金之繼承人於鈞院98年度家移調
    字第8號達成調解，就賴柳金所留之遺產除調解書附表編號9
    至12等4筆土地由各繼承人按應繼分維持分別共有外（被告5
    人就賴金城應有部分保持公同共有），其餘遺產皆予以變賣
    分配價金。
  (二)賴金柳之繼承人即丙○○持上開調解筆錄向地政機關辦理遺
    產分割登記時，發現被告5人尚未繳納其等被繼承人賴金城
    之遺產稅，原告為幫助賴金城之繼承人即被告5人及早辦妥
    遺產分割登記，遂代被告5人向財政部臺灣省中區國稅局臺
    中市分局（下稱中區國稅局臺中市分局）繳納其等所應繳納
    之賴金城遺產稅，經中區國稅局臺中市分局依賴金城所遺留
    前開調解書附表編號9至12等4筆土之價額與遺產總額，按比
    率計算被告等人所應繳納之部分遺產稅為新台幣（下同）2,
    208,347元。原告遂於98年10月28日由所有國泰世華商業銀
    行豐原分行000000000000號帳戶轉匯2,208,347元予中區國
    稅局臺中市分局，以代被告等人繳納其等所應繳納之賴金城
    遺產稅，並由中區國稅局臺中市分局開立遺產稅繳款書予原
    告收執。上開遺產稅繳款書雖記載納稅義務人係丙○○，但
    僅表示係以其名義申請該遺產稅繳款書耳，非表示系爭稅款
    係由丙○○所繳納，蓋系爭遺產稅之納稅義務人應為被告，
    而由原告代為直接繳納。
  (三)按未受委任，並無義務，而為他人管理事務者，其管理應依
    本人明示或可得推知之意思，以有利於本人之方法為之。管
    理事務，利於本人，並不違反本人明示或可得推知之意思者
    ，管理人為本人支出必要或有益之費用，或負擔債務，或受
    損害時，得請求本人償還其費用及自支出時起之利息，或清
    償其所負擔之債務，或賠償其損害。第174條第2項規定之情
    形，管理人管理事務，雖違反本人之意思，仍有前項之請求
    權。管理人違反本人明示或可得推知之意思，而為事務之管
    理者，對於因其管理所生之損害，雖無過失，亦應負賠償之
    責。前項之規定，如其管理係為本人盡公益上之義務，或為
    其履行法定扶養義務，或本人之意思違反公共秩序善良風俗
    者，不適用之。無法律上之原因而受利益，致他人受損害者
    ，應返還其利益。雖有法律上之原因，而其後已不存在者，
    亦同。民法第172條、174 條、176條、179條分別定有明文
    。本件原告係代被告等人繳納其被繼承人賴金城之遺產稅，
    而請求被告等人返還代墊款。因人民有納稅之義務，故原告
    所代被告等人繳納遺產稅之行為乃係為被告等人盡公益上之
    義務，此為實務上一貫之見解。況原告代被告等人繳納遺產
    稅，而使其得以辦理繼承登記，乃係有利於被告等人。從而
    ，不論原告代被告等人繳納遺產稅是否為違背被告等人之意
    思，原告皆得依民法第176條之規定請求返還所代墊之款項
    2,208,34 元及其利息。又按繼承人對於被繼承人之債務，
    負連帶責任，民法第1153條第1項定有明文。又依司法院（
    73）廳民二字第553號解釋：「繼承發生後，數繼承人對於
    遺產全部為公同共有，對於被繼承之債務負連帶責任。遺產
    稅雖非被繼承人之債務，但係繼承人因繼承遺產之事實所生
    之負擔，則無二致。為確保國家之稅捐，應由各納稅義務人
    負連帶繳納之義務。遺產及贈與稅施行細則第22條第2項但
    書規定：『應納稅額、滯納金、罰鍰及應加徵之利息，在不
    超過遺產總額範圍內，仍得對遺產及受納稅通知確定之繼承
    人之財產執行之。』雖無連帶明文，觀其文意，應作如是解
    釋。」。是被告等人就其等應繳納賴金城遺產稅自應負連帶
    責任。爰依民法第172條、174條、176條、179條、1153條第
    1項之規定，請求被告連帶給付原告2,208,347元。倘鈞院認
    被告等人並無連帶義務，亦請按其每人五分之一應繼分比例
    ，每名被告應給付原告所為其墊付之遺產稅額各441,669元
    。
  (四)聲明：先位聲明1.被告應連帶給付原告2,208,347元，及自
    起訴狀繕本送達翌日起至清償日止，按年息5%計算之利息。
    2.願供擔保請准宣告假執行。備位聲明1.被告應各給付原告
    441,669元，及各自起訴狀繕本送達翌日起至清償日止，按
    年息5%計算之利息。2.願供擔保請准宣告假執行。
二、被告等則以：
  (一)依原告所提出之遺產稅繳款書觀之，代繳稅款者為丙○○。
    且依原告起訴書所述事實，亦係丙○○為辦理遺產分割登記
    時發現被告等人尚未繳納賴金城之遺產稅，是原告為使丙○
    ○能及早辦妥分割登記，始提供上開現金，轉由丙○○去繳
    納稅款，故遺產稅繳款書之繳款人明白指出為丙○○，非原
    告。本件原告並無為被告等人有任何無因管理之行為，亦無
    任何利害關係，是依民法第312條規定，原告並無代被告等
    人清償債務之權利。則無因管理人顯應屬丙○○而非原告。
    況有關賴金城遺產稅數額之爭議，被告等人正循行政爭議案
    件救濟途徑聲請複查中。是賴金城之遺產稅額並非最終確定
    數額。丙○○違反被告等人明知或可得而知之意思，所為代
    繳超額稅款之行為，依民法第174條第1項之規定，其自應負
    無過失之賠償責任。
  (二)按無因管理與不當得利，分別為債之發生原因之一，其成立
    要件與效果各別，前者為未受委任，並無義務而為他人管理
    事務，後者則為無法律上之原因而受利益，致他人受損害。
    因而適法之無因管理，本人之受利益，既係基於法律所允許
    之管理人無因管理行為，自非無法律上之原因，僅管理人即
    債權人對於本人即債務人取得必要或有益費用償還請求權、
    債務清償請求權及損害賠償請求權；至不當得利之受害人即
    債權人對於不當得利之受領人即債務人則取得不當得利返還
    請求權，二者不得牽混。最高法院86年度台上字第229號判
    決意旨參照。被告等人與丙○○間既有不利於被告等人之無
    因管理之事實存在，依上開最高法院裁判意旨，本件被告等
    人所受之利益係基於法律所允許丙○○之無因管理而得，自
    非屬無法律上之原因而受利益者，是原告與被告等人並無民
    法第179條不當得利之法律關係存在。原告之請求於法無據
    ，不應准許。並聲明：原告之訴駁回。
三、兩造不爭執之事項：
  (一)依照中區國稅局臺中市分局年度遺產稅繳款書，被繼承人賴
    金城的遺產稅，納稅義務人記載的是丙○○。
  (二)被繼承人賴金城之遺產稅依照上開遺產稅繳款書記載為2,20
    8,347元。
  (三)有人持上開遺產稅繳款書於98年10月28日至國泰世華銀行豐
    原分行自原告的國泰世華銀行帳號000000000000號帳戶扣款
    繳納上開遺產稅。
四、本院判斷：
    查被告5人為賴金城之繼承人，為賴金城遺產稅之納稅義務
    人，被告以外之人於98年10月28日，持上開遺產稅繳款書，
    至國泰世華銀行豐原分行，自原告所有之國泰世華銀行帳號
    000000000000號帳戶，扣款代繳被告等人遺產稅共計2,208,
    347元等節，為兩造所不爭執，復有原告提出中區國稅局臺
    中市分局遺產稅繳款書及原告國泰世華銀行豐原分行存款帳
    號000000000000號存款明細附卷可憑，自可認為真實。被告
    等人雖就上開事實不予爭執，惟以前詞置辯，是以本件之爭
    點厥為：(一)原告得否依無因管理之法律關係請求被告等償還
    其費用及自支出時起之利息？(二)原告得否依不當得利之法律
    關係請求被告等償還其費用及自支出時起之利息？茲分述如
    下：
  (一)原告得否依無因管理之法律關係請求被告等償還其費用及自
    支出時起之利息？
  1.按當事人主張有利於己之事實者，就其事實有舉證之責任，
    民事訴訟法第277條定有明文。是主張法律關係存在之當事
    人，須就該法律關係發生所須具備之特別要件，負舉證責任
    。再按未受委任，並無義務，而為他人管理事務者，其管理
    應依本人明示或可得推知之意思，以有利於本人之方法為之
    ，民法第172條定有明文。復按無因管理必須管理人有為本
    人管理事務之意思，即以其管理行為所生事實上之利益，歸
    屬於本人之意思，始能成立，最高法院著有81年台上字第23
    38號判決可資參照。故原告主張以無因管理之法律關係向被
    告等為請求，自須就其具有為被告等管理事務之意思，此一
    有利於己之事實，負舉證之責任。
  2.惟查被繼承人賴金城之遺產稅2,208,347元，係由丙○○向
    中區國稅局臺中市分局所申請代繳一節，核有在納稅義務人
    欄上載明「丙○○」之前開遺產稅繳款書在卷可稽，復參以
    本院函詢中區國稅局臺中市分局：如附件之遺產稅繳款書，
    為何納稅義務人記載為丙○○？原告甲○○主張該遺產稅由
    其繳納，納稅義務人可否記載為甲○○？又本件遺產稅若有
    溢繳，則退稅應退給繳款書上之納稅義務人丙○○抑或被繼
    承人賴金城之繼承人？經該局於99年3月11日以中區國稅中
    市一字第0990010242號函稱：「說明：三、本案被繼承人賴
    金城君遺產稅之納稅義務人為繼承人庚○○○君、丁○○君
    、己○○君、乙○○君及戊○○君等五人，因丙○○君與被
    繼承人賴金城君共有坐落臺中市○○區○○段138、139、14
    1 及141之1地號等4筆土地（附表編號9-12），按前揭法令
    規定及98年2月25日臺灣省臺中地方法院家事法庭調解程序
    筆錄（附件1）暨98年8月20日臺灣臺中地方法院96年度重訴
    字第515號民事判決（附件2），各繼承人得隨時請求分割，
    故丙○○君申請按比率代繳被繼承人賴金城君之遺產稅，於
    繳納完竣時，申請本分局核發前揭4筆地號土地之同意移轉
    證明書，本分局業於98年11月2日核發被繼承人賴金城君遺
    產稅繳清證明書節本，因丙○○君申請代繳其他繼承人應繼
    分應負擔之遺產稅，是對其他繼承人間有求償權。惟本案尚
    未全額繳清，尚無溢繳情事，若有溢繳，應由納稅義務人共
    同推派一代表人為受退稅人，故退稅支票應記載納稅義務人
    之代表人。又甲○○君非本案當事人，本案遺產稅繳納與否
    及若溢繳退稅，均與甲○○君無涉」等語附卷可按（參照本
    院卷第63頁至第64頁），是上開遺產稅係由丙○○所申請代
    繳足堪認定，至其資金來源如何，究非所問。
  3.原告雖以丙○○用以繳納前開遺產稅之資金，係來自於原告
    所有之上揭帳戶，主張其有為被告等管理事務之意思，惟此
    項主張尚難遽採，蓋供給資金之原因種類多端，不一而足，
    或出於消費借貸，或出於贈與，均有可能，復徵之原告訴訟
    代理人於言詞辯論時陳稱：「（法官問：原告為什麼會知道
    要繳這筆遺產稅，為什麼會有繳遺產稅的資料？）是從幫丙
    ○○辦理繼承登記的代書所告知的，是丙○○委託代書去辦
    理繼承登記，然後丙○○不願意繳被告應繳的遺產稅，丙○
    ○的代書有請原告幫被告處理，原告就幫他繳這筆錢。（法
    官問：丙○○的代書又不是被告的代書，為什麼要幫被告處
    理事情？）如果被告不繳遺產稅的話，依調解筆錄98年度家
    移調字第8號，被告就不能依照調解筆錄辦理繼承登記，該
    案件的兩造（包含丙○○及本件被告等）也無法依照第二項
    辦理遺產的登記」、「（法官問：丙○○與原告有何關係？
    ）丙○○和他們兄弟姊妹間在南屯區○○段有一塊要出售給
    原告的朋友，丙○○說被告等人沒有繳納遺產稅，無法依照
    鈞院的調解書辦理繼承登記，因為沒有繳納遺產稅，所以沒
    有辦法登記為分別共有，所以丙○○無法將土地移轉登記予
    原告的朋友，所以原告就直接幫被告繳納，沒有經過丙○○
    的委託，但是是丙○○告訴原告這些事情」等語（分參本院
    卷第34頁至第34頁背面、第92頁背面），是原告既係由丙○
    ○及丙○○所委任之代書處得知被告等尚未繳納系爭遺產稅
    ，並因此導致丙○○無從將上開土地登記為分別共有，乃至
    無法移轉登記予原告之友人，則原告提供前揭款項用以繳納
    系爭遺產稅之真意，是否非基於促成丙○○與原告友人之間
    的土地交易，即非無疑，況倘若原告果係基於為被告等管理
    事務之意思而提供資金繳納系爭遺產稅，又何須迂迴以丙○
    ○名義向中區國稅局臺中市分局申請代繳？又縱使中區國稅
    局認定原告並無資格為被告等代繳系爭遺產稅，原告亦須舉
    證申請代繳之初原係以自己名義為之，但嗣後遭中區國稅局
    臺中市分局否准，方以丙○○名義申請之事實，惟原告就此
    之說明與舉證均付之闕如。故揆諸前揭法律及判例意旨，應
    認原告就其有為被告等管理事務之意思一節，舉證尚有不足
    ，原告基於無因管理之法律關係而為請求，自無理由。
  (二)原告得否依不當得利之法律關係請求被告等償還其費用及自
    支出時起之利息？
  1.按無法律上原因而受利益，致他人受損害者，應返還其利益
    ，民法第179條前段定有明文。是受利益而有法律上原因者
    ，自不負不當得利之返還責任。再按無因管理與不當得利，
    分別為債之發生原因之一，其成立要件與效果各別，前者為
    未受委任，並無義務而為他人管理事務，後者則為無法律上
    之原因而受利益，致他人受損害。因而適法之無因管理，本
    人之受利益，既係基於法律所允許之管理人無因管理行為，
    自非無法律上之原因，僅管理人即債權人對於本人即債務人
    取得必要或有益費用償還請求權、債務清償請求權及損害賠
    償請求權；至不當得利之受害人即債權人對於不當得利之受
    領人即債務人則取得不當得利返還請求權，二者不得牽混，
    最高法院著有86年度台上字第229號判決意旨可資參照。末
    按無因管理固須有為他人管理之意思，惟為他人之意思與為
    自己之意思不妨併存，故為圖自己之利益，若同時具有為他
    人利益之意思，仍不妨成立無因管理，最高法院著有86年
    度台上字第1820號判決可資參照。
  2.如上所述，被繼承人賴金城之遺產稅2,208,347元，既係由
    丙○○向財政部臺灣省中區國稅局臺中市分局所申請代繳，
    則丙○○既未受有被告等之委任，亦非上開遺產稅之納稅義
    務人，自屬未受委任，並無義務，而為被告等管理事務，其
    為被告等管理事務縱或兼有圖自己得以分割上開土地之利益
    ，亦不妨害丙○○對被告等成立無因管理之法律關係，則揆
    諸上開法律及判決意旨，被告等雖受有他人代為繳納遺產稅
    2,208,347元之利益，惟此既係丙○○基於無因管理之法律
    關係所為之給付，被告等受上開利益自有法律上原因，原告
    以不當得利之法律關係而為請求，自於法無據。
五、從而，原告依據無因管理及不當得利之法律關係，先位請求
    被告應連帶給付原告2,208,347元，及自起訴狀繕本送達翌
    日起至清償日止，按週年利率百分之五計算之利息；備位請
    求被告應各給付原告441,669元，及各自起訴狀繕本送達翌
    日起至清償日止，按週年利率百分之五計算之利息，俱無理
    由，應予駁回。原告之訴既經駁回，其假執行之聲請亦失所
    附麗，應併予駁回。
六、本件事實已臻明確，兩造其餘攻擊防禦方法、舉證，因對判
    決結果不生影響，爰不予一一論列。
七、訴訟費用負擔之依據：民事訴訟法第78條。
中    華    民    國    99    年    4    月    27    日
                  民事第三庭    法  官  謝慧敏
正本係照原本作成。
如對本判決上訴，須於判決送達後20日內向本院提出上訴狀（須
附繕本）。
中    華    民    國    99    年    4    月    27    日
                                書記官  王志

司法院資訊處製作；財團法人民間司法改革基金會備份。
